臺灣板橋地方法院民事判決　　　　　　 94年度重訴字第263號
原　　　告　巨磊機電企業有限公司
法定代理人　丙○○
訴訟代理人　賴玉梅律師
複 代理 人　周福珊律師
被　　　告　乙○○
　　　　　　甲○○
共　　　同
訴訟代理人　黃璧川律師
上列當事人間侵權行為損害賠償事件，本院於民國94年11月4 日
言詞辯論終結，判決如下：
    主  文
被告乙○○應給付原告新臺幣壹拾肆萬貳仟肆佰壹拾柒元，及自
民國九十四年八月十二日起至清償日止，按年息百分之五計算之
利息。
被告甲○○應給付原告新臺幣肆萬肆仟元，及自民國九十四年七
月二十九日起至清償日止，按年息百分之五計算之利息。
原告其餘之訴駁回。
訴訟費用由原告負擔。
本判決第一項於原告以新臺幣伍萬元為被告乙○○供擔保後，得
為假執行。但被告乙○○如於執行標的物拍定、變賣或物之交付
前，以新臺幣壹拾肆萬貳仟肆佰壹拾柒元為原告預供擔保，或將
請求標的物提存，得免為假執行。
本判決第二項於原告以新臺幣壹萬伍仟元為被告甲○○供擔保後
，得為假執行。但被告甲○○如於執行標的物拍定、變賣或物之
交付前，以新臺幣肆萬肆仟元為原告預供擔保，或將請求標的物
提存，得免為假執行。
原告其餘假執行之聲請駁回。
　　事實及理由
一、原告主張：
  (一)被告乙○○及甲○○分別自民國85年3月及87年2月起，至原
    告巨磊機電企業有限公司擔任會計、出納工作，經手原告金
    錢業務。其二人竟利用經辦原告會計業務，而持有原告空白
    票據之機會，多次乘原告之不備，伺機取得原告大小章後，
    逕將該印章盜蓋於前開侵占而得之空白支票上，於填寫發票
    日及金額後，為避免遭原告發現，掩飾犯行，竟捏造不實之
    收支情形，偽造支出傳票，填寫於支票日曆簿而為虛偽記帳
    ，旋即將所偽造之票據逕為轉存入乙○○設於彰化銀行樹林
    分行之私人帳戶內（帳號：00000000000-000 ），使原告受
    有如附表一所示之新臺幣（下同）14,680,000元之損害，亦
    屬不當得利。被告乙○○、甲○○應連帶賠償原告14,680,0
    00 元 。
  (二)被告乙○○侵占其代原告向原告客戶收取之客票，或將原告
    之現金予以侵占，致原告受有1,217,617 元之損害，詳情如
    下：1.被告乙○○因處理原告會計業務，而代原告收取，由
    原告之客戶所簽發，為支付原告貨款之支票（受款人為原告
    ，未載禁止背書轉讓）。詎被告乙○○竟於支票背面盜蓋原
    告報價專用章並自行簽名背書後，逕自存入其私人帳戶，從
    中侵占得款如附表二所示之1,075,200 元。2.被告乙○○自
    行購買來歷不明之發票，作為暫付款之名義，並於支票日曆
    簿虛偽記載稅額支出，進而將其業務上所持有之原告現金，
    存入其私有前開帳戶，侵占金額如附表三所示之142,417 元
    。
  (三)被告甲○○多次利用原告償還彰化銀行（戶名：原告，帳號
    ：00000000000-000 ）支票借款之機會，提領原告於第一銀
    行帳戶（戶名：原告，帳號：00000000000 ）之存款，以提
    多存少方式，將溢領之現金私吞己用，侵占金額如附表四所
    示之187,042 元。爰依民法第184條侵權行為及第179條不當
    得利規定，訴請如訴之聲明所示等語。併為聲明：(一)被告應
    連帶給付原告14,680,000元，及自起訴狀繕本送達之翌日起
    至清償日止，按年息百分之五計算之利息。(二)被告乙○○應
    給付原告1,21 7,617元，及自起訴狀繕本送達之翌日起至清
    償日止，按年息百分之五計算之利息。(三)被告甲○○應給付
    原告187,042 元，及自起訴狀繕本送達之翌日起至清償日止
    ，按年息百分之五計算之利息。(四)原告願供擔保，請准宣告
    假執行。
二、被告則以：
  (一)原告因財務困難，而僱佣被告乙○○為會計，要求協助其調
    度財務，即到期之支票或銀行借款如果一時無法支付，原告
    要向被告乙○○借款幫其調度，利息依市面利率酌減，至於
    開給廠商之貨款支票，如因廠商要求給付現金，則依照市面
    行情現金扣五分之成規，由被告乙○○向外調度現金付給廠
    商。對於35張支票存入被告銀行帳戶，實為被告乙○○為協
    助原告而調款給其往來廠商，而由廠商交給被告乙○○原告
    之支票。原告於起訴前曾聲請假扣押案件查封被告之財產，
    依該假扣押案件之理由謂公司付款給廠商之35張支票為被告
    所侵占，但因被告於該案陳稱假扣抽案件所謂35張支票均係
    已由廠商收取，並無異議，原告知其假扣押無理由，竟於本
    件起訴狀變更說法，謂被告盜開如附表一所示之支票14張，
    金額計14,680,0 00 元。查該14張支票必須蓋原告大小章及
    加蓋股東章，而原告大小章係由負責人丙○○自己保管，至
    於股東章則加蓋廠長個人私章，該私章亦由廠長自己保管，
    因此公司之支票其實有三人互相牽制，即負責人保管其私章
    及公司章，廠長保管其私章，會計保管支票。而且開出之支
    票之作業流程，如果是因原告要向外調度，則先就所短欠之
    金額，由原告負責人決定向何人調度後，指示該就所欠之金
    額，開出支票並記載日期，由負責人自行蓋公司大小章後送
    交廠長加蓋其私章於支票上，再指示送到何人處調度，因此
    支票之印章由公司負責人保管大小章及股東自己保管其私章
    ，被告豈有可能擅自蓋支票章加以侵占。該14張支票均係因
    原告為付到期之票款而向被告調款。由被告幫其調度後，即
    以該支票面額扣除利息逕行存入被告之帳戶以支付到期之票
    款，其詳情如附件一所示。
  (二)如附表二所示之支票3 張，計1,075,200 元，係由原告客戶
    通英公司及超齊公司開給原告之貨款，但因原告向被告調款
    以支付原告之到期票款，其詳情如附件二所示。
  (三)如附表三所示之支票3張，計142,417元，係因原告以詐欺漏
    稅之方法購買虛假之統一發票報稅由來已久，所有購買之統
    一發票均為原告負責人及股東自己經手，他人無從知道由何
    處購買，並且購買之發票均已矇騙稅捐單位虛報沖帳，其漏
    稅金額可能高達數千萬元以上，至於向外購買之不實發票之
    價格，大約以發票金額百分之六或七分之價格支付，支付之
    方法亦與一般帳務並無不同，先由原告負責人丙○○或股東
    洽商所須要購買之發票面額並談妥價格，再與其他股東商談
    ，指示開出支票後換成現金交給發票販售人，因為是違法行
    為，所以購買發票之款項均是以現金交付，而且極為神秘，
    除股東外，無人知道發票來源。如附表三所示之支票3 張，
    係原告囑被告將支票換成現金，由其自己交給發票販售人，
    如將原告92年9、10、11、12 月等四個月之營業稅申報書及
    扣抵稅額之發票提出，應可查出是原告購買如何之發票報繳
    給稅捐處用以詐欺漏稅。
  (四)如附表四所示之支票4張，計187,042，因原告現金帳為原告
    負責人及廠長監管，每筆支出，均經二人仔細查核後簽於現
    金帳內，以示無誤，而現金之支用，有時極為零碎，但均為
    依照該二人之指示提款，依其指示支用，有時由二人自行取
    走，因此現金帳管理，原告是以原告股東及負責人二人簽字
    於現金帳上為準，經其簽字即為無誤，如果於查看現金帳時
    為有出入，則立即查明。查現金帳既經股東簽字認為無誤，
    今忽而謂有間題，實為無理。因此本件附表四之部分請就現
    金帳詳查即可得真相等語，資為抗辯。並聲明：原告之訴及
    假執行之聲請均駁回。
三、兩造均不爭執之事實：
    被告於94年11月4 日所呈之民事答辯狀（二）所載如附件一
    說明欄所示之金額及如附件二說明欄所示之金額，均業經原
    告收受。
四、原告主張：被告乙○○、甲○○侵占原告之現金及貨款支票
    等語如上。被告乙○○、甲○○則均辯稱：並未侵占原告之
    現金或貨款支票等語如上。經查：
  (一)按民事訴訟如係由原告主張權利者，應先由原告負舉證之責
  　，若原告先不能舉證，以證實自己主張之事實為真實，則被
  　告就其抗辯事實即令不能舉證，或其所舉證據尚有疵累，亦
  　應駁回原告之請求。又請求履行債務之訴，除被告自認原告
  　所主張債權發生原因之事實外，應先由原告就其主張此項事
  　實，負舉證之責任，必須證明其為真實後，被告於其抗辯事
  　實，始應負證明之責任，此為舉證責任分擔之原則（最高法
  　院17年上字第917號、43年臺上字第377號判例意旨參照）。
    本件原告主張「被告乙○○、甲○○侵占原告之現金及貨款
    支票」之事實，既為被告所否認。準此，原告自應就此積極
    有利之事實負舉證責任。
  (二)原告主張：被告甲○○多次利用原告償還彰化銀行（戶名：
    原告，帳號：00000000000-000，即彰化銀行甲存帳戶 ）支
    票借款之機會，提領原告於第一銀行帳戶（戶名：原告，帳
    號：00000000000）之存 款，以提多存少方式，將溢領之現
    金私吞己用，侵占金額如附表四所示之187,042 元等語。被
    告則辯稱：現金帳管理，原告是以原告股東及負責人二人簽
    字於現金帳上為準，經其簽字即為無誤。查現金帳既經股東
    簽字認為無誤，今忽而謂有間題，實為無理。因此本件附表
    四之部分請就現金帳詳查即可得真相等語。經查，依原告所
    提出之帳冊（現金帳）、支票存款帳戶及交易資料（見本院
    卷第73至74頁、第76至81頁）內容觀之，91年2 月7 日之現
    金帳載明銀行存款（存彰乙，即存入原告之彰化銀行乙存帳
    戶00000000 000-0）1 萬元，惟該帳戶於91年2 月7 日之現
    金存款僅667 元，短少9,333 元；91年3 月4 日之現金帳載
    明銀行存款（存彰乙）24,000元，惟該帳戶於91年3 月4 日
    之現金存款僅667 元，短少23,333元；91年12月16日之現金
    帳載明銀行存款（存彰乙）1 萬元，惟該帳戶於91年12月份
    僅有1 筆現金存款資料，即於91年12月18日現金存款200 元
    ，短少9,800 元，核與原告所主張如附表四編號1 、2 、4
    所示之短少金額（計44,00 0 元）相符。且被告對於上開原
    告所提出之帳冊（現金帳）、支票存款帳戶及交易資料之真
    正亦不爭執，應認原告主張被告甲○○侵占原告所有如附表
    四編號1 、2 、4 所示之短少金額（計44,000元）為可採。
    另就原告主張被告甲○○侵占原告所有如附表四編號3 所示
    之短少金額144,576 元部分，因依上開原告所提出之帳冊（
    現金帳）、支票存款帳戶及交易資料，僅顯示91年3 月26日
    自彰化銀行甲存帳戶提領現金20萬元，惟於29日之現金帳僅
    載明銀行存款（彰甲）提領現金55,424元（並無91年3 月份
    之全部現金帳可查）等情，與原告所主張係被告甲○○侵占
    144,576 元之事實，尚屬有間。縱查上開帳冊（現金帳）上
    ，雖有原告負責人丙○○之橫式長條章印文，但均非蓋在與
    附表四所示之187,042 元帳目有關之項目上，而係蓋在不相
    關之帳目上，自無被告所稱「現金帳業經股東簽字認為無誤
    」等情，是被告此部分之抗辯，亦屬無據，洵無足採。惟在
    被告甲○○否認之情況下，依上開舉證責任之說明，原告之
    舉證責任尚有未盡。是原告此部分之主張，即乏依據，尚不
    足取。
  (三)依原告所提出之支出傳票、支票日曆簿及銀行存摺存款帳戶
    資料查詢明細表、原告客戶之支票及銀行存摺存款帳戶交易
    資料、支票日曆簿及銀行存摺存款帳戶資料查詢明細表、經
    濟部工業局函、原告公司盈餘統計表、被告侵占公司貨款支
    票、銀行往來明細資料、匯款單、支票（見本院卷第9 至57
    頁、第59至62頁、第64至72頁、第136 至147 頁、第216 至
    265 頁），雖能證明被告乙○○確有將原告所簽發如附表一
    所示之支票14張（金額計14,680 ,000 元）、原告客戶通英
    公司及超齊公司所簽發予原告如附表二所示之支票3 張（金
    額計1,075,200 元）及如附表三所示之支票3 張（金額計14
    2,417 元）存入被告乙○○設於彰化銀行樹林分行之帳戶內
    （帳號：00000000000-000）之 事實。惟查：
  1.被告於94年11月4 日所呈之民事答辯狀（二）所載如附件一
    說明欄所示之金額及如附件二說明欄所示之金額，均業經原
    告收受等情，既為兩造所不爭執，應信為真。足見被告乙○○雖有將原告所簽發如附表一所示之支票14張（金額計14,
    680 ,000 元）、 原告客戶通英公司及超齊公司所簽發予原
    告如附表二所示之支票3 張（金額計1,075,20 0元）存入其
    彰化銀行樹林分行帳戶，惟被告乙○○亦將幾乎同額之金錢
    先行交付原告收受，核與一般侵占他人金錢或財物之無對價
    情形有別。查附件一說明欄係被告乙○○針對附表一所示之
    支票14張（金額計14,680,000元）而為說明，除其中附表一
    編號7 之184 萬元部分，被告乙○○僅於附件一編號7 之說
    明欄將180 萬元（含80萬元及10 0萬元）轉現金入原告彰化
    銀行甲存帳戶外（短少4 萬元，可能係利息），其餘之金額
    均相同。就一般客觀情形而言，被告乙○○經手之金額動則
    數十萬元或百萬元之間，並非小額，且次數頻繁，被告乙○○除須記帳供原告隨時審查外，亦有銀行之交易資料可供原
    告查證，原告至愚亦不會遲至二、三年後始發現被侵占14,6
    80,000元之事實。況被告乙○○如真要侵占，當不會僅侵占
    4 萬元，而捨其他更多的款項不為。被告乙○○更不會將錢
    先行交付原告收受，而於事後之翌月或2 、3 個月再收受原
    告幾乎同額之金錢。足見被告乙○○辯稱：附表一所示之支
    票14張（金額計14,680,000元）均係因原告為付到期之票款
    而向被告調款，由被告幫其調度後，即以該支票面額扣除利
    息逕行存入被告之帳戶以支付到期之票款等語，尚非無據，
    應屬可採。此外，原告復未提出其他證據以實其說。是原告
    主張：被告乙○○、甲○○二人竟利用經辦原告會計業務，
    而持有原告空白票據之機會，多次乘原告之不備，伺機取得
    原告大小章後，逕將該印章盜蓋於前開侵占而得之空白支票
    上，於填寫發票日及金額後，為避免遭原告發現，掩飾犯行
    ，竟捏造不實之收支情形，偽造支出傳票，填寫於支票日曆
    簿而為虛偽記帳，旋即將所偽造之票據逕為轉存入乙○○設
    於彰化銀行樹林分行之私人帳戶內（帳號：00000000000-00
    0）， 使原告受有如附表一所示之新臺幣（下同）14,680,0
    00元之損害等語，即乏依據，洵無可採。
  2.附件二說明欄係被告乙○○針對附表二所示之支票3 張（金
    額計1,075,200 元）而為說明，其中附表二編號1 部分，被
    告乙○○於附件二編號1 之說明欄將185,535 元現金存入原
    告彰化銀行甲存帳戶（短少9,765 元，可能係3 個月之貼現
    利息）；附表二編號2 部分，被告乙○○於附件二編號2 之
    說明欄將119,700 元現金存入原告彰化銀行甲存帳戶（短少
    6,300 元，可能係3 個月之貼現利息）；附表二編號3 部分
    ，被告乙○○於附件二編號3 之說明欄將716,205 元現金存
    入原告彰化銀行甲存帳戶（短少37,695 元 ，可能係貼現利
    息），足見被告乙○○並非無任何對價收受原告之客戶支票
    款。此外，原告復未提出其他證據以實其說。是原告主張：
    被告乙○○因處理原告會計業務，而代原告收取，由原告之
    客戶所簽發，為支付原告貨款之支票（受款人為原告，未載
    禁止背書轉讓）。詎被告乙○○竟於支票背面盜蓋原告報價
    專用章並自行簽名背書後，逕自存入其私人帳戶，從中侵占
    得款如附表二所示之1,075,200 元等語，即屬無據，亦無可
    採。
  3.如附表三所示之支票3 張（金額計142,417 元）存入被告乙○○設於彰化銀行樹林分行之帳戶內（帳號：00000000000-
    000）之 事實，已如前述。被告乙○○雖辯稱：如附表三所
    示之支票3 張，係原告囑被告乙○○將支票換成現金，由其
    自己交給發票販售人等語，惟查，被告乙○○並未提出任何
    證據證明「係原告囑被告乙○○將支票換成現金，由原告自
    己將該現金交給發票販售人」之事實，其雖表示「如將原告
    92年9 、10、11、12月等四個月之營業稅申報書及扣抵稅額
    之發票提出，應可查出是原告購買如何之發票報繳給稅捐處
    用以詐欺漏稅」云云，但查，縱查出是原告購買如何之發票
    報繳給稅捐處用以詐欺漏稅，亦難證明原告有向被告乙○○
    收受上開現金142,417 元，自無調查之必要。是原告主張：
    被告乙○○於支票日曆簿虛偽記載稅額支出，進而將其業務
    上所持有之原告現金，存入其私有前開帳戶，侵占如附表三
    所示之142,417 元等語，即屬有據，洵堪採信。
  (四)基上，原告主張被告乙○○侵占原告所有如附表三所示之14
    2,417 元及被告甲○○侵占原告所有如附表四編號1 、2 、
    4 所示之短少金額（計44,000元）等語，即屬有據，洵堪採
    信。其餘主張，則屬無據，洵無足採。
五、按「因故意或過失，不法侵害他人之權利者，負損害賠償責
    任。」，民法第184 條第1 項前段定有明文。被告乙○○侵
    占原告所有如附表三所示之142,417 元及被告甲○○侵占原
    告所有如附表四編號1 、2 、4 所示之短少金額（計44,000
    元）等情，已如前述。是原告就此部分請求被告依上開規定
    負損害賠償責任，洵屬有據。
六、按「給付無確定期限者，債務人於債權人得請求給付時，經
    其催告而未為給付，自受催告時起，負遲延責任。其經債權
    人起訴而送達訴狀，或依督促程序送達支付命令，或為其他
    相類之行為者，與催告有同一之效力。」、「遲延之債務，
    以支付金錢為標的者，債權人得請求依法定利率計算之遲延
    利息。」、「應付利息之債務，其利率未經約定，亦無法律
    可據者，週年利率為百分之五。」，民法第229 條第2 項、
    第233 條第1 項前段及第203 條定有明文。從而，原告依民
    法第184 條第1 項前段規定，請求(一)被告乙○○應給付原告
    142,417 元，及自起訴狀繕本送達之翌日94年8 月12日起至
    清償日止，按年息百分之五計算之法定遲延利息。(二)被告甲○○應給付原告44,000元，及自起訴狀繕本送達之翌日94年
    7 月29日起至清償日止，按年息百分之五計算之法定遲延利
    息，為有理由，應予准許；逾此部分之請求，即屬無據，應
    予駁回。
七、原告陳明願供擔保聲請宣告假執行，關於其勝訴部分，核無
    不合，爰酌定相當之擔保金額予以准許。至其敗訴部分，其
    假執行之聲請即失所附麗，應予駁回。
八、本件事證已臻明確，兩造其餘攻擊、防禦方法及舉證，經本
    院審酌後，認對於判決結果均無影響，爰不一一論述，併此
    指明。
據上論結，本件原告之訴一部為有理由，一部為無理由，依民事
訴訟法第79條、第390 條第2 項，判決如主文。
中　　華　　民　　國　　94　　年　　11　　月　　18　　日
                  民事第一庭    法  官  楊千儀
以上正本證明與原本無異。
如對本判決上訴，須於判決送達後20日內向本院提出上訴狀（需
按他造人數附繕本）。
中　　華　　民　　國　　94　　年　　11　　月　　18　　日
                              　書記官　簡青根
